---
title: "Trabajo final estadística"
author: "Antonia Cea, Eva Carolina Kennedy"
format: html
css: styles.css
editor: visual
---

# Religiosidad y apoyo a gobiernos autoritarios

### *Un análisis de la Encuesta Social Longitudinal de Chile (ELSOC)*

### 

### Introducción

El presente trabajo aborda el fenómeno del apoyo a gobiernos autoritarios en las sociedades democráticas y su posible relación con la religiosidad. En las últimas décadas, el estudio del autoritarismo ha cobrado renovada importancia debido al resurgimiento de liderazgos y discursos que privilegian el orden, la obediencia y las jerarquías tradicionales. El interés por comprender este fenómeno tiene sus orígenes en los trabajos pioneros de Adorno y sus colaboradores (1950), quienes buscaron explicar las predisposiciones individuales y sociales que favorecían la adhesión a ideologías y regímenes autoritarios tras la Segunda Guerra Mundial. A partir de estos aportes, el estudio del autoritarismo evolucionó hacia nuevas perspectivas que ampliaron la comprensión de los factores sociales y culturales asociados a estas actitudes, entre ellos la religiosidad.

Dentro de estos factores, la religiosidad ha ocupado un lugar relevante en la literatura, debido a que distintas investigaciones han planteado que determinadas formas de participación religiosa podrían asociarse con una mayor adhesión a valores de obediencia, convencionalismo y respeto por la autoridad. No obstante, la evidencia sobre esta relación no ha sido concluyente, por lo que continúa siendo un tema de interés para la investigación en ciencias sociales. En este sentido, profundizar en esta asociación contribuye a comprender las dinámicas sociales que influyen en la legitimación de determinadas formas de autoridad y en el funcionamiento de las democracias contemporáneas.

En la presente investigación se analizarán los factores que podrían influir en el apoyo a gobiernos autoritarios en Chile, centrándose particularmente en el papel de la religiosidad como un posible factor asociado a una mayor o menor disposición a respaldar este tipo de regímenes.

#### **Marco teórico**

La propuesta de Altemeyer (1981) representa uno de los principales desarrollos contemporáneos en el estudio del autoritarismo. En ella, el autor desarrolla el concepto de **Autoritarismo de Derecha** (*Right-Wing Authoritarianism*, RWA), definido como una orientación actitudinal compuesta por tres dimensiones fundamentales: la **sumisión autoritaria**, entendida como la disposición a obedecer a las autoridades consideradas legítimas; la **agresión autoritaria**, que implica el apoyo a sanciones dirigidas hacia quienes desafían el orden establecido; y el **convencionalismo**, referido a la adhesión a normas y valores tradicionales. Desde esta perspectiva, las personas con mayores niveles de autoritarismo tenderían a mostrar una mayor predisposición a respaldar formas de autoridad fuertes y, en determinados contextos, a manifestar una mayor aceptación hacia gobiernos autoritarios.

La literatura sobre autoritarismo ha examinado diversos factores que podrían contribuir a explicar la adhesión a este tipo de actitudes, entre ellos la religiosidad. Para comprender esta posible asociación, resulta necesario definir este concepto desde una perspectiva sociológica. Glock (1962) concibe la religiosidad como un constructo multidimensional que no puede reducirse únicamente a las creencias religiosas, sino que también comprende las prácticas, las experiencias, el conocimiento religioso y las consecuencias que la religión tiene en la vida de los individuos. Dentro de estas dimensiones, la práctica religiosa constituye una manifestación observable del compromiso religioso, expresada, entre otros aspectos, mediante la participación en actividades religiosas como la asistencia a servicios religiosos. En consecuencia, la frecuencia de asistencia a estos servicios representa un indicador ampliamente utilizado para aproximarse empíricamente a la dimensión práctica o ritual de la religiosidad.

Sobre esta base, diversos estudios comenzaron a examinar la relación entre la religiosidad y el autoritarismo. En particular, Altemeyer y Hunsberger (1992) analizaron esta asociación a partir del modelo de **Autoritarismo de Derecha** (*Right-Wing Authoritarianism*, RWA), incorporando indicadores de participación religiosa, entre ellos la frecuencia de asistencia a servicios religiosos. Sus resultados mostraron que este indicador presentaba una asociación positiva con el RWA, sugiriendo que determinadas expresiones de la religiosidad podrían vincularse con una mayor valoración de la obediencia, el convencionalismo y el respeto por la autoridad. Estos hallazgos constituyen un antecedente teórico y empírico para analizar si la religiosidad también se asocia con una mayor probabilidad de apoyar gobiernos autoritarios en el contexto chileno.

En este contexto, el presente estudio busca analizar la relación entre la religiosidad y el apoyo a gobiernos autoritarios en Chile utilizando datos de la Encuesta Social Longitudinal de Chile (ELSOC), Ola 7 (2023). Para ello, se examina si la frecuencia de asistencia a servicios religiosos se asocia con una mayor probabilidad de apoyar o mostrar indiferencia frente a gobiernos autoritarios, considerando además la influencia de variables sociodemográficas y políticas.

En función de lo anterior, la investigación se orienta a responder la siguiente pregunta:

**¿Cuál es la relación entre la religiosidad y el apoyo a gobiernos autoritarios en Chile?**

**Hipótesis**

Una mayor frecuencia de asistencia a servicios religiosos se asocia con una mayor probabilidad de manifestar una actitud favorable hacia gobiernos autoritarios.

**Objetivo General**

Analizar la relación entre la religiosidad y el apoyo a gobiernos autoritarios en la población chilena, utilizando datos de la Encuesta Social Longitudinal de Chile (ELSOC), Ola 7 (2023).

#### Metodología

El presente estudio utiliza datos de la séptima ola del Estudio Longitudinal Social de Chile (ELSOC 2023), desarrollado por el Centro de Estudios de Conflicto y Cohesión Social (COES). La población objetivo corresponde a hombres y mujeres de la muestra original y de refresco residentes en zonas urbanas del país.

#### Operacionalización de las variables

Para capturar los constructos de interés, se procedió en primer lugar a la recodificación de los valores perdidos y respuestas no sustantivas. En particular, las categorías correspondientes a valores no válidos (códigos -999, -888, -777 y -666) en la base de datos original fueron transformadas en valores perdidos ($NA$) antes de realizar cualquier cálculo, con el fin de evitar sesgos en la estimación de los modelos.

Asimismo, para asegurar la correcta dirección e interpretación teórica de los ítems continuos, la variable de asistencia a rituales religiosos fue invertida de modo que valores más altos reflejen consistentemente una mayor frecuencia de participación. La consistencia interna de la escala multítem fue evaluada mediante el coeficiente Alfa de Cronbach.

- **Preferencia por Gobierno Autoritario (Variable Dependiente):** Se construyó como una variable binaria a partir del ítem `c25_w07` (escala original de 3 categorías que evalúa la preferencia por regímenes políticos). Se recodificó en dos categorías sustantivas: **0 = Preferencia por la democracia** (correspondiente a la opción original "La democracia es preferible a cualquier otra forma de gobierno") y **1 = Apoyo o indiferencia frente al autoritarismo** (que agrupa las opciones "En algunas circunstancias, un gobierno autoritario puede ser preferible a uno democrático" y "A la gente como uno, nos da lo mismo un régimen democrático que uno no democrático").

- **Sumisión Autoritaria (Predictor 1):** Se construyó a partir de la batería `C18`, utilizando los ítems `c18_05_w07`, `c18_06_w07` y `c18_07_w07` (escala Likert de 1 a 5, donde 1 representa "Totalmente en desacuerdo" y 5 "Totalmente de acuerdo"), que evalúan la propensión a la obediencia, el respeto a la autoridad y el apego a las normas tradicionales. Los ítems se mantuvieron en su dirección original, de modo que valores más altos indican un mayor nivel de sumisión autoritaria. El índice final fue calculado como el promedio de los tres ítems (`rowMeans`) y su confiabilidad se reportó mediante el coeficiente Alfa de Cronbach.

- **Posición Política (Predictor 2):** Se construyó a partir del ítem de autoubicación ideológica `c15_w07` (escala original de 0 a 10, donde 0 es "Izquierda" y 10 es "Derecha"). La variable fue recodificada en cuatro categorías categóricas mutuamente excluyentes: **Izquierda** (valores 0 a 3), **Centro** (valores 4 a 6), **Derecha** (valores 7 a 10) y **Sin identificación** (valores 11 y 12, correspondientes a "Ninguno" e "Independiente"), siendo esta última tratada como categoría de respuesta válida para evitar la pérdida masiva de casos.

- **Nivel de Estudios (Predictor 3):** Se construyó a partir de la variable `m01_w07` que registra el máximo nivel educacional alcanzado por el encuestado. Los niveles originales fueron colapsados en tres categorías principales para facilitar la estimación del modelo: **Básica o media** (valores 1 a 5, que abarcan desde educación básica incompleta hasta media técnica o humanística completa), **Superior técnica** (valores 6 y 7, que incluyen carreras técnicas superiores incompletas y completas) y **Superior universitaria** (valores 8 a 10, que agrupa educación universitaria y estudios de postgrado).

- **Frecuencia Religiosa (Variable Adicional / Predictor 4):** Se construyó a partir del ítem `m39_w07`, el cual mide la frecuencia de asistencia a servicios, cultos o rituales religiosos en una escala ordinal de 1 a 7 (donde 1 representa "Varias veces a la semana" y 7 "Nunca o casi nunca"). Para asegurar que valores más altos indiquen mayor involucramiento y facilitar la interpretación de los coeficientes, el ítem fue invertido mediante la fórmula $8 - x$. De este modo, la escala final varía de 1 a 7, donde valores superiores reflejan una mayor frecuencia acumulada de participación religiosa.

1.  Carga de librerías, datos y selección de variables

```{r}
library(tidyverse)
library(psych)
library(haven)
library(readxl)


load("ELSOC_Wide_2016_2023.RData")

View(elsoc_wide_2016_2023)

elsoc_wide_2016_2023 <- elsoc_wide_2016_2023 %>% select(c18_05_w07, c18_06_w07, c18_07_w07, m39_w07, c15_w07, c25_w07, m01_w07) #primeras 3 c18 son la escala de sumision autoritaria, y m39 sobre religion, asistencia a cosas religiosas , c15 ideologia politica, c25 aprobacion o no gobierno autoritaria binaria y m01 nuvel educativo, el w07 significa ola7
```

2.  Limpieza y Tratamiento de Valores Perdidos

```{r}

# Reemplazar códigos de valores perdidos por NA
elsoc_wide_2016_2023 <- elsoc_wide_2016_2023 %>%
  mutate(
    across(
      everything(),
      ~ replace(., . %in% c(-999, -888, -777, -666), NA)
    )
  )
```

```{r}



#revisar si hay variables na

summary(elsoc_wide_2016_2023)

table(elsoc_wide_2016_2023$c18_05_w07, useNA="always")
table(elsoc_wide_2016_2023$c18_06_w07, useNA="always")
table(elsoc_wide_2016_2023$c18_07_w07, useNA="always")

table(elsoc_wide_2016_2023$c25_w07, useNA="always")
table(elsoc_wide_2016_2023$c15_w07, useNA="always")
table(elsoc_wide_2016_2023$m01_w07, useNA="always")
table(elsoc_wide_2016_2023$m39_w07, useNA="always")

#chequear variable nueva religion 

attributes(elsoc_wide_2016_2023$m39_w07)
attributes(elsoc_wide_2016_2023$c18_05_w07)

```

3.  Recodificación

```{r}
#recodificacion

elsoc_wide_2016_2023 <- elsoc_wide_2016_2023 %>%
  mutate(

    posicion_politica = case_when(
      c15_w07 %in% 0:3 ~ "Izquierda",
      c15_w07 %in% 4:6 ~ "Centro",
      c15_w07 %in% 7:10 ~ "Derecha",
      c15_w07 %in% c(11, 12) ~ "Sin identificación",
      TRUE ~ NA_character_
    ) %>%
      factor(levels = c(
        "Izquierda",
        "Centro",
        "Derecha",
        "Sin identificación"
      )),

    gobierno_autoritario = case_when(
      c25_w07 %in% c(2, 3) ~ 1,
      c25_w07 == 1 ~ 0,
      TRUE ~ NA_real_
    ) %>%
      factor(labels = c(
        "Preferencia por democracia",
        "Apoyo explícito o implícito a gobierno autoritario"
      )),

    nivel_estudio = case_when(
      m01_w07 %in% 1:5 ~ "Básica o media",
      m01_w07 %in% 6:7 ~ "Superior técnica",
      m01_w07 %in% 8:10 ~ "Superior universitaria",
      TRUE ~ NA_character_
    ) %>%
      factor(levels = c(
        "Básica o media",
        "Superior técnica",
        "Superior universitaria"
      )),

    frecuencia_religiosa = case_when(
      m39_w07 %in% 1:7 ~ 8 - m39_w07,
      TRUE ~ NA_real_
    )

  )
```

4.  Escala de sumisión autoritaria y consistencia interna

```{r}
# Crear escala de sumisión autoritaria (promedio de los tres ítems)

elsoc_wide_2016_2023 <- elsoc_wide_2016_2023 %>%
  mutate(
    sumision_autoritaria = rowMeans(
      select(., c18_05_w07, c18_06_w07, c18_07_w07),
      na.rm = FALSE
    )
  )

#crear alpha sumision autoritaria

alpha_sumision <- alpha(
  elsoc_wide_2016_2023 %>%
    select(c18_05_w07,
           c18_06_w07,
           c18_07_w07)
)

alpha_sumision
```

#### Consistencia interna (Alpha de Cronbach)

La consistencia interna de la escala fue evaluada mediante el alfa de Cronbach. El resultado obtenido fue **α = 0.82** (IC95%: 0.81–0.83), lo que indica una buena consistencia interna entre los ítems que componen la escala. En consecuencia, puede considerarse una medida confiable para representar el constructo de adhesión a actitudes autoritarias.

5.  preparación de la muestra para modelamiento

```{r}
# Eliminar casos con datos perdidos en las variables 

datos_modelo <- elsoc_wide_2016_2023 %>%
  drop_na(
    gobierno_autoritario,
    sumision_autoritaria,
    posicion_politica,
    nivel_estudio,
    frecuencia_religiosa
  )
summary(datos_modelo)
```

### Estimación de Modelos de Regresión Logística Binaria

```{r}
#glm modelo base

modelo_base <- glm(
  gobierno_autoritario ~
    sumision_autoritaria +
    posicion_politica +
    nivel_estudio,
  data = datos_modelo,
  family = binomial(link = "logit")
)

summary(modelo_base)

```

#### 

### Modelo 1: Variables sociodemográficas y actitudinales

El primer modelo de regresión logística tuvo como objetivo estimar la probabilidad de manifestar apoyo explícito o implícito a un gobierno autoritario a partir de la sumisión autoritaria, la posición política y el nivel educativo.

Los resultados muestran que la **sumisión autoritaria** presenta una asociación positiva y estadísticamente significativa con el apoyo a gobiernos autoritarios (β = 0.662; *p* \< 0.001). Esto indica que, a medida que aumenta la adhesión a actitudes de obediencia y respeto hacia la autoridad, también aumenta la probabilidad de manifestar apoyo o indiferencia frente a un gobierno autoritario.

En relación con la **posición política**, y tomando como categoría de referencia a quienes se identifican con la izquierda, las personas que se ubican en el **centro**, la **derecha** y quienes declaran **no tener identificación política** presentan una mayor probabilidad de apoyar un gobierno autoritario. Todas estas asociaciones resultan estadísticamente significativas (*p* \< 0.001), siendo la categoría de derecha la que exhibe el mayor efecto positivo.

Respecto al **nivel educativo**, tanto quienes poseen educación superior técnica como quienes cuentan con educación superior universitaria muestran una menor probabilidad de apoyar un gobierno autoritario en comparación con quienes poseen educación básica o media. Ambos coeficientes son negativos y estadísticamente significativos, siendo el efecto más pronunciado entre quienes poseen educación universitaria.

En conjunto, el modelo evidencia que las actitudes de sumisión autoritaria y la posición política constituyen predictores relevantes del apoyo a gobiernos autoritarios, mientras que un mayor nivel educativo se asocia con una menor predisposición hacia este tipo de preferencias políticas.

```{r}
#modelo ampliado

modelo_ampliado <- glm(
  gobierno_autoritario ~
    sumision_autoritaria +
    posicion_politica +
    nivel_estudio +
    frecuencia_religiosa,
  data = datos_modelo,
  family = binomial(link = "logit")
)

summary(modelo_ampliado)
```

### Modelo 2: Incorporación de la frecuencia religiosa

El segundo modelo incorpora la **frecuencia de asistencia a servicios religiosos** como predictor adicional, con el propósito de evaluar si la religiosidad contribuye a explicar la probabilidad de apoyar un gobierno autoritario una vez controladas las variables incluidas en el modelo base.

Los resultados muestran que la **sumisión autoritaria** mantiene una asociación positiva y estadísticamente significativa con el apoyo a gobiernos autoritarios (β = 0.662; *p* \< 0.001). Del mismo modo, la **posición política** continúa mostrando diferencias significativas respecto de la categoría de referencia (izquierda), observándose una mayor probabilidad de apoyo entre quienes se identifican con el centro, la derecha y quienes no presentan identificación política.

Asimismo, el **nivel educativo** conserva el mismo patrón observado en el modelo anterior. Tanto la educación superior técnica como la educación superior universitaria se asocian con una menor probabilidad de apoyar un gobierno autoritario en comparación con quienes poseen educación básica o media, manteniendo asociaciones estadísticamente significativas.

En contraste, la **frecuencia de asistencia a servicios religiosos** no presenta una asociación estadísticamente significativa con el apoyo a gobiernos autoritarios (β = -0.010; *p* = 0.664). Esto indica que, una vez controladas las variables actitudinales, políticas y educativas incluidas en el modelo, la frecuencia de participación religiosa no aporta evidencia suficiente para explicar diferencias en la probabilidad de apoyar un gobierno autoritario.

En términos generales, la incorporación de la variable de religiosidad no modifica sustancialmente el comportamiento ni la significancia de los predictores del modelo base, lo que sugiere que la asociación entre religiosidad y apoyo a gobiernos autoritarios no encuentra respaldo empírico en los datos analizados.

`pero`

### Estimación y diagnostico del modelo

```{r}
#odds rattio

exp(coef(modelo_base))

exp(coef(modelo_ampliado))

#intervalo de confianza en or

exp(confint(modelo_base))

exp(confint(modelo_ampliado))

#BIC

BIC(modelo_base)
BIC(modelo_ampliado)

#pseudo r al cuadrado

library(pscl)

pR2(modelo_base)

pR2(modelo_ampliado)

#VIF

library(car)

vif(modelo_base)

vif(modelo_ampliado)

#Cook

plot(cooks.distance(modelo_base))

plot(cooks.distance(modelo_ampliado))

#efectos marginales

library(marginaleffects)

avg_slopes(modelo_base)

avg_slopes(modelo_ampliado)

```

### Comparación de modelos e interpretación general

La comparación entre ambos modelos muestra que la incorporación de la **frecuencia de asistencia a servicios religiosos** no mejora el desempeño explicativo del modelo. Si bien el pseudo R² de McFadden aumenta levemente de **0.0705** a **0.0706**, esta diferencia es prácticamente nula. Del mismo modo, el **AIC** aumenta de **2820.3** en el modelo base a **2822.1** en el modelo ampliado, mientras que el **BIC** pasa de **2860.1** a **2867.6**, indicando un ajuste ligeramente menos favorable tras incorporar la variable de religiosidad.

Los **odds ratio** muestran que la **sumisión autoritaria** constituye el predictor de mayor interés teórico, incrementando aproximadamente en un **94%** las probabilidades de apoyar un gobierno autoritario por cada punto adicional en la escala (OR = 1.94). Asimismo, en comparación con quienes se identifican con la izquierda, las personas que se ubican en el **centro** (OR = 1.78), la **derecha** (OR = 2.75) y quienes **no presentan identificación política** (OR = 2.15) exhiben mayores probabilidades de manifestar apoyo a un gobierno autoritario. En contraste, poseer **educación superior técnica** (OR = 0.74) o **educación superior universitaria** (OR = 0.50) se asocia con una menor probabilidad de respaldar este tipo de gobierno.

Por su parte, la **frecuencia de asistencia a servicios religiosos** presenta un **OR = 0.99**, un intervalo de confianza que incluye el valor 1 y un coeficiente no significativo, lo que indica que esta variable no contribuye a explicar el apoyo a gobiernos autoritarios una vez controladas las demás variables del modelo. Este resultado debe interpretarse considerando el enfoque teórico de la investigación. La frecuencia de asistencia no fue utilizada para medir la religiosidad entendida como creencia o espiritualidad individual, sino como un **indicador de la dimensión práctica de la religiosidad**, es decir, de la participación en espacios donde históricamente se transmiten normas, valores tradicionales y formas de relación con la autoridad. Bajo esta perspectiva, la hipótesis suponía que una mayor participación en dichos espacios podría asociarse con una mayor predisposición hacia actitudes favorables al autoritarismo. Sin embargo, los resultados obtenidos no entregan evidencia empírica que respalde esa asociación.

Respecto a los diagnósticos del modelo, los valores del **GVIF ajustado** se mantienen cercanos a **1** para todas las variables, descartando problemas de multicolinealidad. Asimismo, la inspección de la distancia de Cook no evidencia observaciones con influencia desproporcionada sobre las estimaciones, lo que respalda la estabilidad de los coeficientes obtenidos.

En conjunto, los resultados indican que el apoyo a gobiernos autoritarios se encuentra asociado principalmente con la **sumisión autoritaria**, la **posición política** y el **nivel educativo**, mientras que la frecuencia de asistencia a servicios religiosos no constituye un predictor significativo una vez controlados estos factores. En consecuencia, la evidencia obtenida **no permite respaldar la hipótesis de investigación**, sugiriendo que la participación en prácticas religiosas, entendida como una aproximación a la dimensión cultural y normativa de la religiosidad, no explica por sí sola una mayor probabilidad de apoyar gobiernos autoritarios en la muestra analizada.

### Conclusión

## Conclusión

El presente estudio tuvo como objetivo analizar la relación entre la religiosidad y el apoyo a gobiernos autoritarios en Chile utilizando datos de la Encuesta Social Longitudinal de Chile (ELSOC), Ola 7 (2023). A partir de modelos de regresión logística binaria, se evaluó si la frecuencia de asistencia a servicios religiosos se asociaba con una mayor probabilidad de apoyar o mostrarse indiferente frente a gobiernos autoritarios, controlando por variables actitudinales, políticas y educativas.

Los resultados muestran que el apoyo a gobiernos autoritarios es explicado principalmente por la **sumisión autoritaria**, la **posición política** y el **nivel educativo**. En particular, una mayor adhesión a actitudes de obediencia y respeto hacia la autoridad incrementa significativamente la probabilidad de apoyar gobiernos autoritarios, mientras que un mayor nivel educativo actúa como un factor asociado a una menor predisposición hacia este tipo de preferencias políticas. Asimismo, las personas que se identifican políticamente con el centro, la derecha o que no presentan identificación política exhiben mayores probabilidades de apoyar gobiernos autoritarios en comparación con quienes se identifican con la izquierda.

En contraste, la incorporación de la frecuencia de asistencia a servicios religiosos no produjo una mejora sustantiva en la capacidad explicativa del modelo. La variable no alcanzó significancia estadística y apenas modificó los indicadores globales de ajuste, observándose diferencias prácticamente nulas en el pseudo R² de McFadden y un aumento tanto del AIC como del BIC. En consecuencia, la evidencia obtenida no respalda la hipótesis de que una mayor frecuencia de asistencia a servicios religiosos se asocia con una mayor probabilidad de apoyar gobiernos autoritarios.

Este resultado debe interpretarse considerando la forma en que fue operacionalizada la religiosidad. La frecuencia de asistencia a servicios religiosos no fue utilizada como una medida de espiritualidad o de intensidad de las creencias religiosas, sino como un indicador de la dimensión práctica de la religiosidad, entendida como la participación en espacios donde tradicionalmente se transmiten normas, valores conservadores y formas de relación con la autoridad. La expectativa teórica, basada en los planteamientos de Altemeyer y Hunsberger (1992), era que una mayor exposición a estos espacios favoreciera una mayor internalización de valores asociados a la obediencia, el orden y el convencionalismo. Sin embargo, los resultados obtenidos no respaldan esa asociación para el caso chileno analizado.

Más que refutar la propuesta teórica de Altemeyer, estos hallazgos sugieren que la relación entre religiosidad y autoritarismo puede depender del contexto sociocultural y de la forma en que ambos conceptos son medidos. En una sociedad como la chilena, caracterizada por un proceso sostenido de secularización, una creciente diversidad religiosa y una disminución de la influencia institucional de las iglesias, la asistencia a servicios religiosos podría haber perdido capacidad para representar procesos de socialización e internalización de valores tradicionales. En consecuencia, la dimensión práctica de la religiosidad, medida exclusivamente mediante la asistencia a servicios religiosos, parece insuficiente para explicar el apoyo a gobiernos autoritarios.

Entre las principales limitaciones del estudio se encuentra el uso de un diseño transversal, el cual permite identificar asociaciones entre variables, pero no establecer relaciones causales. Asimismo, el análisis se basa en una única dimensión observable de la religiosidad, lo que implica una simplificación necesaria para efectos de este ejercicio de análisis estadístico. En este sentido, es importante considerar que otras dimensiones de la religiosidad —como las creencias, la importancia subjetiva de la religión o la pertenencia denominacional— podrían aportar matices adicionales que no fueron abordados en este trabajo.

En futuras investigaciones, sería interesante complementar este tipo de análisis incorporando medidas más amplias de religiosidad o explorando otras variables que puedan influir en el apoyo a gobiernos autoritarios. Sin embargo, dado el carácter del presente estudio como ejercicio de análisis estadístico aplicado, los resultados obtenidos permiten ilustrar de manera adecuada el uso de modelos de regresión logística para examinar relaciones entre variables sociales.

En conjunto, este estudio muestra que el apoyo a gobiernos autoritarios se encuentra más estrechamente asociado a factores actitudinales, políticos y educativos que a la frecuencia de asistencia a servicios religiosos. De este modo, los resultados permiten aportar una aproximación empírica al problema planteado, destacando la utilidad del análisis estadístico para explorar este tipo de relaciones en el contexto chileno.

### Bibliografía

Parzen, H. (1951). \[Review of *The Authoritarian Personality*, by T. W. Adorno, E. Frenkelbrunswik, D. J. Levinson, & R. N. Sanford\]. *Publications of the American Jewish Historical Society*, *41*(1), 97–104. <https://0h10j3zqu-y-https-www-jstor-org.itmsp.museknowledge.com/stable/43059813?seq=3>

Glock, C. Y. (1962). ON THE STUDY OF RELIGIOUS COMMITMENT. *Religious Education*, *57*(sup4), 98–110. <https://doi.org/10.1080/003440862057S407>

Altemeyer, B. (2006). *The authoritarians*. University of Manitoba Press. <https://theauthoritarians.org/wp-content/uploads/2024/08/TheAuthoritarians.pdf>

Altemeyer, B., & Hunsberger, B. (1992). Authoritarianism, religious fundamentalism, quest, and prejudice. *The International Journal for the Psychology of Religion*, *2*(2), 113–133. <https://0h10u3zyt-y-https-research-ebsco-com.itmsp.museknowledge.com/c/sa3qix/viewer/pdf/npuxkwkkiv?route=details>
