---
title: "Trabajo final estadística"
author: "Antonia CEA, Eva Carolina Kennedy"
format: html
css: styles.css
editor: visual
---

# Religiosidad y apoyo a gobiernos autoritarios

### *Un análisis de la Encuesta Social Longitudinal de Chile (ELSOC), Ola 7*

### 

### Introducción

El presente trabajo aborda el fenómeno del apoyo a gobiernos autoritarios en las sociedades democráticas y su posible relación con la religiosidad. En las últimas décadas, el estudio del autoritarismo ha cobrado renovada importancia debido al resurgimiento de liderazgos y discursos que privilegian el orden, la obediencia y las jerarquías tradicionales. El interés por comprender este fenómeno tiene sus orígenes en los trabajos pioneros de Adorno y sus colaboradores (1950), quienes buscaron explicar las predisposiciones individuales y sociales que favorecían la adhesión a ideologías y regímenes autoritarios tras la Segunda Guerra Mundial. A partir de estos aportes, el estudio del autoritarismo evolucionó hacia nuevas perspectivas que ampliaron la comprensión de los factores sociales y culturales asociados a estas actitudes, entre ellos la religiosidad.

Dentro de estos factores, la religiosidad ha ocupado un lugar relevante en la literatura, debido a que distintas investigaciones han planteado que determinadas formas de participación religiosa podrían asociarse con una mayor adhesión a valores de obediencia, convencionalismo y respeto por la autoridad. No obstante, la evidencia sobre esta relación no ha sido concluyente, por lo que continúa siendo un tema de interés para la investigación en ciencias sociales. En este sentido, profundizar en esta asociación contribuye a comprender las dinámicas sociales que influyen en la legitimación de determinadas formas de autoridad y en el funcionamiento de las democracias contemporáneas.

En la presente investigación se analizarán los factores que podrían influir en el apoyo a gobiernos autoritarios en Chile, centrándose particularmente en el papel de la religiosidad como un posible factor asociado a una mayor o menor disposición a respaldar este tipo de regímenes.

#### **Marco teórico**

La propuesta de Altemeyer (1981) representa uno de los principales desarrollos contemporáneos en el estudio del autoritarismo. En ella, el autor desarrolla el concepto de **Autoritarismo de Derecha** (*Right-Wing Authoritarianism*, RWA), definido como una orientación actitudinal compuesta por tres dimensiones fundamentales: la **sumisión autoritaria**, entendida como la disposición a obedecer a las autoridades consideradas legítimas; la **agresión autoritaria**, que implica el apoyo a sanciones dirigidas hacia quienes desafían el orden establecido; y el **convencionalismo**, referido a la adhesión a normas y valores tradicionales. Desde esta perspectiva, las personas con mayores niveles de autoritarismo tenderían a mostrar una mayor predisposición a respaldar formas de autoridad fuertes y, en determinados contextos, a manifestar una mayor aceptación hacia gobiernos autoritarios.

La literatura sobre autoritarismo ha examinado diversos factores que podrían contribuir a explicar la adhesión a este tipo de actitudes, entre ellos la religiosidad. Para comprender esta posible asociación, resulta necesario definir este concepto desde una perspectiva sociológica. Glock (1962) concibe la religiosidad como un constructo multidimensional que no puede reducirse únicamente a las creencias religiosas, sino que también comprende las prácticas, las experiencias, el conocimiento religioso y las consecuencias que la religión tiene en la vida de los individuos. Dentro de estas dimensiones, la práctica religiosa constituye una manifestación observable del compromiso religioso, expresada, entre otros aspectos, mediante la participación en actividades religiosas como la asistencia a servicios religiosos. En consecuencia, la frecuencia de asistencia a estos servicios representa un indicador ampliamente utilizado para aproximarse empíricamente a la dimensión práctica o ritual de la religiosidad.

Sobre esta base, diversos estudios comenzaron a examinar la relación entre la religiosidad y el autoritarismo. En particular, Altemeyer y Hunsberger (1992) analizaron esta asociación a partir del modelo de **Autoritarismo de Derecha** (*Right-Wing Authoritarianism*, RWA), incorporando indicadores de participación religiosa, entre ellos la frecuencia de asistencia a servicios religiosos. Sus resultados mostraron que este indicador presentaba una asociación positiva con el RWA, sugiriendo que determinadas expresiones de la religiosidad podrían vincularse con una mayor valoración de la obediencia, el convencionalismo y el respeto por la autoridad. Estos hallazgos constituyen un antecedente teórico y empírico para analizar si la religiosidad también se asocia con una mayor probabilidad de apoyar gobiernos autoritarios en el contexto chileno.

En este contexto, el presente estudio busca analizar la relación entre la religiosidad y el apoyo a gobiernos autoritarios en Chile utilizando datos de la Encuesta Social Longitudinal de Chile (ELSOC), Ola 7 (2023). Para ello, se examina si la frecuencia de asistencia a servicios religiosos se asocia con una mayor probabilidad de apoyar o mostrar indiferencia frente a gobiernos autoritarios, considerando además la influencia de variables sociodemográficas y políticas.

En función de lo anterior, la investigación se orienta a responder la siguiente pregunta:

**¿Cuál es la relación entre la religiosidad y el apoyo a gobiernos autoritarios en Chile?**

**Hipótesis**

Una mayor frecuencia de asistencia a servicios religiosos se asocia con una mayor probabilidad de manifestar una actitud favorable hacia gobiernos autoritarios.

**Objetivo General**

Analizar la relación entre la religiosidad y el apoyo a gobiernos autoritarios en la población chilena, utilizando datos de la Encuesta Social Longitudinal de Chile (ELSOC), Ola 7 (2023).

#### Metodología

El presente estudio utiliza datos de la séptima ola del Estudio Longitudinal Social de Chile (ELSOC 2023), desarrollado por el Centro de Estudios de Conflicto y Cohesión Social (COES). La población objetivo corresponde a hombres y mujeres de la muestra original y de refresco residentes en zonas urbanas del país.

#### Operacionalización de las variables

Para capturar los constructos de interés, se procedió en primer lugar a la recodificación de los valores perdidos y respuestas no sustantivas. En particular, las categorías correspondientes a valores no válidos (códigos -999, -888, -777 y -666) en la base de datos original fueron transformadas en valores perdidos ($NA$) antes de realizar cualquier cálculo, con el fin de evitar sesgos en la estimación de los modelos.

Asimismo, para asegurar la correcta dirección e interpretación teórica de los ítems continuos, la variable de asistencia a rituales religiosos fue invertida de modo que valores más altos reflejen consistentemente una mayor frecuencia de participación. La consistencia interna de la escala multítem fue evaluada mediante el coeficiente Alfa de Cronbach.

- **Preferencia por Gobierno Autoritario (Variable Dependiente):** Se construyó como una variable binaria a partir del ítem `c25_w07` (escala original de 3 categorías que evalúa la preferencia por regímenes políticos). Se recodificó en dos categorías sustantivas: **0 = Preferencia por la democracia** (correspondiente a la opción original "La democracia es preferible a cualquier otra forma de gobierno") y **1 = Apoyo o indiferencia frente al autoritarismo** (que agrupa las opciones "En algunas circunstancias, un gobierno autoritario puede ser preferible a uno democrático" y "A la gente como uno, nos da lo mismo un régimen democrático que uno no democrático").

- **Sumisión Autoritaria (Predictor 1):** Se construyó a partir de la batería `C18`, utilizando los ítems `c18_05_w07`, `c18_06_w07` y `c18_07_w07` (escala Likert de 1 a 5, donde 1 representa "Totalmente en desacuerdo" y 5 "Totalmente de acuerdo"), que evalúan la propensión a la obediencia, el respeto a la autoridad y el apego a las normas tradicionales. Los ítems se mantuvieron en su dirección original, de modo que valores más altos indican un mayor nivel de sumisión autoritaria. El índice final fue calculado como el promedio de los tres ítems (`rowMeans`) y su confiabilidad se reportó mediante el coeficiente Alfa de Cronbach.

- **Posición Política (Predictor 2):** Se construyó a partir del ítem de autoubicación ideológica `c15_w07` (escala original de 0 a 10, donde 0 es "Izquierda" y 10 es "Derecha"). La variable fue recodificada en cuatro categorías categóricas mutuamente excluyentes: **Izquierda** (valores 0 a 3), **Centro** (valores 4 a 6), **Derecha** (valores 7 a 10) y **Sin identificación** (valores 11 y 12, correspondientes a "Ninguno" e "Independiente"), siendo esta última tratada como categoría de respuesta válida para evitar la pérdida masiva de casos.

- **Nivel de Estudios (Predictor 3):** Se construyó a partir de la variable `m01_w07` que registra el máximo nivel educacional alcanzado por el encuestado. Los niveles originales fueron colapsados en tres categorías principales para facilitar la estimación del modelo: **Básica o media** (valores 1 a 5, que abarcan desde educación básica incompleta hasta media técnica o humanística completa), **Superior técnica** (valores 6 y 7, que incluyen carreras técnicas superiores incompletas y completas) y **Superior universitaria** (valores 8 a 10, que agrupa educación universitaria y estudios de postgrado).

- **Frecuencia Religiosa (Variable Adicional / Predictor 4):** Se construyó a partir del ítem `m39_w07`, el cual mide la frecuencia de asistencia a servicios, cultos o rituales religiosos en una escala ordinal de 1 a 7 (donde 1 representa "Varias veces a la semana" y 7 "Nunca o casi nunca"). Para asegurar que valores más altos indiquen mayor involucramiento y facilitar la interpretación de los coeficientes, el ítem fue invertido mediante la fórmula $8 - x$. De este modo, la escala final varía de 1 a 7, donde valores superiores reflejan una mayor frecuencia acumulada de participación religiosa.

```{r}
library(tidyverse)
library(psych)
library(haven)
library(readxl)


load("~/GitHub/estadistica-2/ELSOC_Wide_2016_2023.RData")

View(elsoc_wide_2016_2023)

elsoc_wide_2016_2023 <- elsoc_wide_2016_2023 %>% select(c18_05_w07, c18_06_w07, c18_07_w07, m39_w07, c15_w07, c25_w07, m01_w07) #primeras 3 c18 son la escala de sumision autoritaria, y m39 sobre religion, asistencia a cosas religiosas , c15 ideologia politica, c25 aprobacion o no gobierno autoritaria binaria y m01 nuvel educativo, el w07 significa ola7
```

sdvskdnvlf

```{r}

# Reemplazar códigos de valores perdidos por NA
elsoc_wide_2016_2023 <- elsoc_wide_2016_2023 %>%
  mutate(
    across(
      everything(),
      ~ replace(., . %in% c(-999, -888, -777, -666), NA)
    )
  )
```

sdcSVVDV

```{r}



#revisar si hay variables na

summary(elsoc_wide_2016_2023)

table(elsoc_wide_2016_2023$c18_05_w07, useNA="always")
table(elsoc_wide_2016_2023$c18_06_w07, useNA="always")
table(elsoc_wide_2016_2023$c18_07_w07, useNA="always")

table(elsoc_wide_2016_2023$c25_w07, useNA="always")
table(elsoc_wide_2016_2023$c15_w07, useNA="always")
table(elsoc_wide_2016_2023$m01_w07, useNA="always")
table(elsoc_wide_2016_2023$m39_w07, useNA="always")

#chequear variable nueva religion 

attributes(elsoc_wide_2016_2023$m39_w07)
attributes(elsoc_wide_2016_2023$c18_05_w07)

```

dfbadbagdbn

dfbgngn

```{r}
#recodificacion

elsoc_wide_2016_2023 <- elsoc_wide_2016_2023 %>%
  mutate(

    posicion_politica = case_when(
      c15_w07 %in% 0:3 ~ "Izquierda",
      c15_w07 %in% 4:6 ~ "Centro",
      c15_w07 %in% 7:10 ~ "Derecha",
      c15_w07 %in% c(11, 12) ~ "Sin identificación",
      TRUE ~ NA_character_
    ) %>%
      factor(levels = c(
        "Izquierda",
        "Centro",
        "Derecha",
        "Sin identificación"
      )),

    gobierno_autoritario = case_when(
      c25_w07 %in% c(2, 3) ~ 1,
      c25_w07 == 1 ~ 0,
      TRUE ~ NA_real_
    ) %>%
      factor(labels = c(
        "Preferencia por democracia",
        "Apoyo explícito o implícito a gobierno autoritario"
      )),

    nivel_estudio = case_when(
      m01_w07 %in% 1:5 ~ "Básica o media",
      m01_w07 %in% 6:7 ~ "Superior técnica",
      m01_w07 %in% 8:10 ~ "Superior universitaria",
      TRUE ~ NA_character_
    ) %>%
      factor(levels = c(
        "Básica o media",
        "Superior técnica",
        "Superior universitaria"
      )),

    frecuencia_religiosa = case_when(
      m39_w07 %in% 1:7 ~ 8 - m39_w07,
      TRUE ~ NA_real_
    )

  )
```

WEFGWV

ERBEB

```{r}
# Crear escala de sumisión autoritaria (promedio de los tres ítems)

elsoc_wide_2016_2023 <- elsoc_wide_2016_2023 %>%
  mutate(
    sumision_autoritaria = rowMeans(
      select(., c18_05_w07, c18_06_w07, c18_07_w07),
      na.rm = FALSE
    )
  )

#crear alpha sumision autoritaria

alpha_sumision <- alpha(
  elsoc_wide_2016_2023 %>%
    select(c18_05_w07,
           c18_06_w07,
           c18_07_w07)
)

alpha_sumision
```

ergwrg

```{r}
# Eliminar casos con datos perdidos en las variables 

datos_modelo <- elsoc_wide_2016_2023 %>%
  drop_na(
    gobierno_autoritario,
    sumision_autoritaria,
    posicion_politica,
    nivel_estudio,
    frecuencia_religiosa
  )
summary(datos_modelo)
```

gbwrtb

modelo base

```{r}
#glm modelo base

modelo_base <- glm(
  gobierno_autoritario ~
    sumision_autoritaria +
    posicion_politica +
    nivel_estudio,
  data = datos_modelo,
  family = binomial(link = "logit")
)

summary(modelo_base)

```

modelo ampliado

```{r}
#modelo ampliado

modelo_ampliado <- glm(
  gobierno_autoritario ~
    sumision_autoritaria +
    posicion_politica +
    nivel_estudio +
    frecuencia_religiosa,
  data = datos_modelo,
  family = binomial(link = "logit")
)

summary(modelo_ampliado)
```

regqerbfb

```{r}
#odds rattio

exp(coef(modelo_base))

exp(coef(modelo_ampliado))

#intervalo de confianza en or

exp(confint(modelo_base))

exp(confint(modelo_ampliado))

#BIC

BIC(modelo_base)
BIC(modelo_ampliado)

#pseudo r al cuadrado

library(pscl)

pR2(modelo_base)

pR2(modelo_ampliado)

#VIF

library(car)

vif(modelo_base)

vif(modelo_ampliado)

#Cook

plot(cooks.distance(modelo_base))

plot(cooks.distance(modelo_ampliado))

#efectos marginales

library(marginaleffects)

avg_slopes(modelo_base)

avg_slopes(modelo_ampliado)

```
