---
title: "Trabajo final estadística"
author: "Antonia CEA, Eva Carolina Kennedy"
format: html
editor: visual
---

## 

### Introduccion:

En la presente investigacion se analizaran factores que podrian influenciar el apoyo al autoritarismo en chile, centrandonos principalmente en como la influencia o no influencia de la religion podria moldear un mayor rechazo o aceptacion a estas formas de gobierno autoritarias en nuestro pais.

# Editar:

¿Qué es el autoritarismo? “La covariación de tres actitudes: sumisión autoritaria, agresión autoritaria y convencionalismo” — Altemeyer, 1981 (cita del profe)

• El autoritarismo se expresa en la disposición a: – obedecer sin cuestionamiento a autoridades percibidas como legítimas – castigar a quienes desafían el orden establecido – mantener normas tradicionales rígidas ¿Qué factores predicen el autoritarismo? Carrasco et al. (2021): - Sumisión y agresión autoritaria predicen preferencia por regímenes no democráticos - Actitudes sexistas están asociadas a posiciones autoritarias - Altos niveles de educación previenen la adhesión a regímenes autoritarios

## **Variable dependiente:** codificar la preferencia por gobiernos autoritarios en una variable binaria (0 = preferencia por democracia, 1 = apoyo o indiferencia frente al autoritarismo).

**Variables independientes base:** incluir como mínimo la variable de sumisión autoritaria (escala c18_05 a c18_07), nivel educativo (recodificada como en clase), y posición política (izquierda, centro, derecha, sin identificación).

**Variable adicional:** frecuencia en la que se acude a rituales religiosos

```{r}
library(tidyverse)
library(psych)
library(haven)
library(readxl)


load("~/GitHub/estadistica-2/ELSOC_Wide_2016_2023.RData")

View(elsoc_wide_2016_2023)

elsoc_wide_2016_2023 <- elsoc_wide_2016_2023 %>% select(c18_05_w07, c18_06_w07, c18_07_w07, m39_w07, c15_w07, c25_w07, m01_w07) #primeras 3 c18 son la escala de sumision autoritaria, y m39 sobre religion, asistencia a cosas religiosas , c15 ideologia politica, c25 aprobacion o no gobierno autoritaria binaria y m01 nuvel educativo, el w07 significa ola7
```

sdvskdnvlf

```{r}

# Reemplazar códigos de valores perdidos por NA
elsoc_wide_2016_2023 <- elsoc_wide_2016_2023 %>%
  mutate(
    across(
      everything(),
      ~ replace(., . %in% c(-999, -888, -777, -666), NA)
    )
  )
```

sdcSVVDV

```{r}



#revisar si hay variables na

summary(elsoc_wide_2016_2023)

table(elsoc_wide_2016_2023$c18_05_w07, useNA="always")
table(elsoc_wide_2016_2023$c18_06_w07, useNA="always")
table(elsoc_wide_2016_2023$c18_07_w07, useNA="always")

table(elsoc_wide_2016_2023$c25_w07, useNA="always")
table(elsoc_wide_2016_2023$c15_w07, useNA="always")
table(elsoc_wide_2016_2023$m01_w07, useNA="always")
table(elsoc_wide_2016_2023$m39_w07, useNA="always")

#chequear variable nueva religion 

attributes(elsoc_wide_2016_2023$m39_w07)
attributes(elsoc_wide_2016_2023$c18_05_w07)

```

dfbadbagdbn

dfbgngn

```{r}
#recodificacion

elsoc_wide_2016_2023 <- elsoc_wide_2016_2023 %>%
  mutate(

    posicion_politica = case_when(
      c15_w07 %in% 0:3 ~ "Izquierda",
      c15_w07 %in% 4:6 ~ "Centro",
      c15_w07 %in% 7:10 ~ "Derecha",
      c15_w07 %in% c(11, 12) ~ "Sin identificación",
      TRUE ~ NA_character_
    ) %>%
      factor(levels = c(
        "Izquierda",
        "Centro",
        "Derecha",
        "Sin identificación"
      )),

    gobierno_autoritario = case_when(
      c25_w07 %in% c(2, 3) ~ 1,
      c25_w07 == 1 ~ 0,
      TRUE ~ NA_real_
    ) %>%
      factor(labels = c(
        "Preferencia por democracia",
        "Apoyo explícito o implícito a gobierno autoritario"
      )),

    nivel_estudio = case_when(
      m01_w07 %in% 1:5 ~ "Básica o media",
      m01_w07 %in% 6:7 ~ "Superior técnica",
      m01_w07 %in% 8:10 ~ "Superior universitaria",
      TRUE ~ NA_character_
    ) %>%
      factor(levels = c(
        "Básica o media",
        "Superior técnica",
        "Superior universitaria"
      )),

    frecuencia_religiosa = case_when(
      m39_w07 %in% 1:7 ~ 8 - m39_w07,
      TRUE ~ NA_real_
    )

  )
```

WEFGWV

ERBEB

```{r}
# Crear escala de sumisión autoritaria (promedio de los tres ítems)

elsoc_wide_2016_2023 <- elsoc_wide_2016_2023 %>%
  mutate(
    sumision_autoritaria = rowMeans(
      select(., c18_05_w07, c18_06_w07, c18_07_w07),
      na.rm = FALSE
    )
  )

#crear alpha sumision autoritaria

alpha_sumision <- alpha(
  elsoc_wide_2016_2023 %>%
    select(c18_05_w07,
           c18_06_w07,
           c18_07_w07)
)

alpha_sumision
```

ergwrg

```{r}
# Eliminar casos con datos perdidos en las variables 

datos_modelo <- elsoc_wide_2016_2023 %>%
  drop_na(
    gobierno_autoritario,
    sumision_autoritaria,
    posicion_politica,
    nivel_estudio,
    frecuencia_religiosa
  )
summary(datos_modelo)
```

gbwrtb

modelo base

```{r}
#glm modelo base

modelo_base <- glm(
  gobierno_autoritario ~
    sumision_autoritaria +
    posicion_politica +
    nivel_estudio,
  data = datos_modelo,
  family = binomial(link = "logit")
)

summary(modelo_base)

```

modelo ampliado

```{r}
#modelo ampliado

modelo_ampliado <- glm(
  gobierno_autoritario ~
    sumision_autoritaria +
    posicion_politica +
    nivel_estudio +
    frecuencia_religiosa,
  data = datos_modelo,
  family = binomial(link = "logit")
)

summary(modelo_ampliado)
```

regqerbfb

```{r}
#odds rattio

exp(coef(modelo_base))

exp(coef(modelo_ampliado))

#intervalo de confianza en or

exp(confint(modelo_base))

exp(confint(modelo_ampliado))

#BIC

BIC(modelo_base)
BIC(modelo_ampliado)

#pseudo r al cuadrado

library(pscl)

pR2(modelo_base)

pR2(modelo_ampliado)

#VIF

library(car)

vif(modelo_base)

vif(modelo_ampliado)

#Cook

plot(cooks.distance(modelo_base))

plot(cooks.distance(modelo_ampliado))

```
