---
title: "Trabajo final estadística"
author: "Antonia CEA, Eva Carolina Kennedy"
format: html
css: styles.css
editor: visual
---

## **Religiosidad y actitudes autoritarias** *Un análisis de la Encuesta Social Longitudinal de Chile (ELSOC), Ola 7.*

### 

### Introducción

El presente trabajo aborda el fenómeno de las actitudes autoritarias en las sociedades democráticas y su posible relación con la religiosidad. En las últimas décadas, el estudio del autoritarismo ha cobrado renovada importancia debido al resurgimiento de liderazgos y discursos que privilegian el orden, la obediencia y las jerarquías tradicionales. El interés por comprender este fenómeno tiene sus orígenes en los trabajos pioneros de Adorno y sus colaboradores (1950), quienes buscaron explicar las predisposiciones individuales y sociales que favorecían la adhesión a ideologías y regímenes autoritarios tras la Segunda Guerra Mundial. A partir de estos aportes, el estudio del autoritarismo evolucionó hacia nuevas perspectivas que ampliaron la comprensión de los factores sociales y culturales asociados a estas actitudes, entre ellos la religiosidad.

Dentro de estos factores, la religiosidad ha ocupado un lugar relevante en la literatura, debido a que distintas investigaciones han planteado que determinadas formas de participación religiosa podrían asociarse con una mayor adhesión a valores de obediencia, convencionalismo y respeto por la autoridad. No obstante, la evidencia sobre esta relación no ha sido concluyente, por lo que continúa siendo un tema de interés para la investigación en ciencias sociales. En este sentido, profundizar en esta asociación contribuye a comprender las dinámicas sociales que influyen en la legitimación de determinadas formas de autoridad y en el funcionamiento de las democracias contemporáneas.

En la presente investigacion se analizaran factores que podrian influenciar el apoyo al autoritarismo en chile, centrandonos principalmente en como la influencia o no influencia de la religion podria moldear un mayor rechazo o aceptacion a estas formas de gobierno autoritarias en nuestro pais.

### **Marco teórico** 

La propuesta de Altemeyer (1981) representa uno de los principales desarrollos contemporáneos en el estudio del autoritarismo. En ella, el autor desarrolla el concepto de **Autoritarismo de Derecha** (*Right-Wing Authoritarianism*, RWA), definido como una orientación actitudinal compuesta por tres dimensiones fundamentales: la **sumisión autoritaria**, entendida como la disposición a obedecer a las autoridades consideradas legítimas; la **agresión autoritaria**, que implica el apoyo a sanciones dirigidas hacia quienes desafían el orden establecido; y el **convencionalismo**, referido a la adhesión a normas y valores tradicionales. Desde esta perspectiva, el autoritarismo constituye una orientación que contribuye a explicar las diferencias en la forma en que las personas evalúan el orden social, la autoridad y las instituciones políticas.

La literatura sobre autoritarismo ha examinado diversos factores que podrían contribuir a explicar la adhesión a este tipo de actitudes, entre ellos la religiosidad. Para comprender esta posible asociación, resulta necesario definir este concepto desde una perspectiva sociológica. Glock (1962) concibe la religiosidad como un constructo multidimensional que no puede reducirse únicamente a las creencias religiosas, sino que también comprende las prácticas, las experiencias, el conocimiento religioso y las consecuencias que la religión tiene en la vida de los individuos. Dentro de estas dimensiones, la práctica religiosa constituye una manifestación observable del compromiso religioso, expresada, entre otros aspectos, mediante la participación en actividades religiosas como la asistencia a servicios religiosos. En consecuencia, la frecuencia de asistencia a estos servicios representa un indicador ampliamente utilizado para aproximarse empíricamente a la dimensión práctica o ritual de la religiosidad.

Sobre esta base, diversos estudios comenzaron a examinar la relación entre la religiosidad y las actitudes autoritarias. En particular, Altemeyer y Hunsberger (1992) analizaron esta asociación a partir del modelo de **Autoritarismo de Derecha (Right-Wing Authoritarianism, RWA)**, incorporando indicadores de participación religiosa, entre ellos la frecuencia de asistencia a servicios religiosos. Sus resultados mostraron que este indicador presentaba una asociación positiva con el RWA, sugiriendo que determinadas expresiones de la religiosidad podrían vincularse con una mayor valoración de la obediencia, el convencionalismo y el respeto por la autoridad. Estos hallazgos constituyen un antecedente teórico y empírico relevante para examinar si esta asociación también se observa en el contexto chileno mediante los datos de la Encuesta Social Longitudinal de Chile (ELSOC).

En este contexto, el presente estudio analiza la asociación entre la religiosidad y las actitudes autoritarias en Chile utilizando datos de la Encuesta Social Longitudinal de Chile (ELSOC), Ola 7 (2023). Específicamente, se busca evaluar si la frecuencia de asistencia a servicios religiosos se relaciona con una mayor adhesión a actitudes autoritarias, controlando por variables sociodemográficas y políticas. Se plantea como hipótesis que una mayor frecuencia de asistencia a servicios religiosos se asocia con una mayor probabilidad de presentar actitudes favorables al autoritarismo.

En función de lo anterior, la investigación se orienta a responder la siguiente pregunta:

**¿Cuál es la relación entre la religiosidad y la adhesión a actitudes autoritarias en Chile?**

**Hipótesis**

Una mayor frecuencia de asistencia a servicios religiosos se asocia con una mayor probabilidad de presentar actitudes autoritarias.

**Objetivo General**

Analizar la relación entre la religiosidad y la adhesión a actitudes autoritarias en la población chilena, utilizando datos de la Encuesta Social Longitudinal de Chile (ELSOC), Ola 7 (2023).

## **Variable dependiente:** codificar la preferencia por gobiernos autoritarios en una variable binaria (0 = preferencia por democracia, 1 = apoyo o indiferencia frente al autoritarismo).

**Variables independientes base:** incluir como mínimo la variable de sumisión autoritaria (escala c18_05 a c18_07), nivel educativo (recodificada como en clase), y posición política (izquierda, centro, derecha, sin identificación).

**Variable adicional:** frecuencia en la que se acude a rituales religiosos

```{r}
library(tidyverse)
library(psych)
library(haven)
library(readxl)


load("~/GitHub/estadistica-2/ELSOC_Wide_2016_2023.RData")

View(elsoc_wide_2016_2023)

elsoc_wide_2016_2023 <- elsoc_wide_2016_2023 %>% select(c18_05_w07, c18_06_w07, c18_07_w07, m39_w07, c15_w07, c25_w07, m01_w07) #primeras 3 c18 son la escala de sumision autoritaria, y m39 sobre religion, asistencia a cosas religiosas , c15 ideologia politica, c25 aprobacion o no gobierno autoritaria binaria y m01 nuvel educativo, el w07 significa ola7
```

sdvskdnvlf

```{r}

# Reemplazar códigos de valores perdidos por NA
elsoc_wide_2016_2023 <- elsoc_wide_2016_2023 %>%
  mutate(
    across(
      everything(),
      ~ replace(., . %in% c(-999, -888, -777, -666), NA)
    )
  )
```

sdcSVVDV

```{r}



#revisar si hay variables na

summary(elsoc_wide_2016_2023)

table(elsoc_wide_2016_2023$c18_05_w07, useNA="always")
table(elsoc_wide_2016_2023$c18_06_w07, useNA="always")
table(elsoc_wide_2016_2023$c18_07_w07, useNA="always")

table(elsoc_wide_2016_2023$c25_w07, useNA="always")
table(elsoc_wide_2016_2023$c15_w07, useNA="always")
table(elsoc_wide_2016_2023$m01_w07, useNA="always")
table(elsoc_wide_2016_2023$m39_w07, useNA="always")

#chequear variable nueva religion 

attributes(elsoc_wide_2016_2023$m39_w07)
attributes(elsoc_wide_2016_2023$c18_05_w07)

```

dfbadbagdbn

dfbgngn

```{r}
#recodificacion

elsoc_wide_2016_2023 <- elsoc_wide_2016_2023 %>%
  mutate(

    posicion_politica = case_when(
      c15_w07 %in% 0:3 ~ "Izquierda",
      c15_w07 %in% 4:6 ~ "Centro",
      c15_w07 %in% 7:10 ~ "Derecha",
      c15_w07 %in% c(11, 12) ~ "Sin identificación",
      TRUE ~ NA_character_
    ) %>%
      factor(levels = c(
        "Izquierda",
        "Centro",
        "Derecha",
        "Sin identificación"
      )),

    gobierno_autoritario = case_when(
      c25_w07 %in% c(2, 3) ~ 1,
      c25_w07 == 1 ~ 0,
      TRUE ~ NA_real_
    ) %>%
      factor(labels = c(
        "Preferencia por democracia",
        "Apoyo explícito o implícito a gobierno autoritario"
      )),

    nivel_estudio = case_when(
      m01_w07 %in% 1:5 ~ "Básica o media",
      m01_w07 %in% 6:7 ~ "Superior técnica",
      m01_w07 %in% 8:10 ~ "Superior universitaria",
      TRUE ~ NA_character_
    ) %>%
      factor(levels = c(
        "Básica o media",
        "Superior técnica",
        "Superior universitaria"
      )),

    frecuencia_religiosa = case_when(
      m39_w07 %in% 1:7 ~ 8 - m39_w07,
      TRUE ~ NA_real_
    )

  )
```

WEFGWV

ERBEB

```{r}
# Crear escala de sumisión autoritaria (promedio de los tres ítems)

elsoc_wide_2016_2023 <- elsoc_wide_2016_2023 %>%
  mutate(
    sumision_autoritaria = rowMeans(
      select(., c18_05_w07, c18_06_w07, c18_07_w07),
      na.rm = FALSE
    )
  )

#crear alpha sumision autoritaria

alpha_sumision <- alpha(
  elsoc_wide_2016_2023 %>%
    select(c18_05_w07,
           c18_06_w07,
           c18_07_w07)
)

alpha_sumision
```

ergwrg

```{r}
# Eliminar casos con datos perdidos en las variables 

datos_modelo <- elsoc_wide_2016_2023 %>%
  drop_na(
    gobierno_autoritario,
    sumision_autoritaria,
    posicion_politica,
    nivel_estudio,
    frecuencia_religiosa
  )
summary(datos_modelo)
```

gbwrtb

modelo base

```{r}
#glm modelo base

modelo_base <- glm(
  gobierno_autoritario ~
    sumision_autoritaria +
    posicion_politica +
    nivel_estudio,
  data = datos_modelo,
  family = binomial(link = "logit")
)

summary(modelo_base)

```

modelo ampliado

```{r}
#modelo ampliado

modelo_ampliado <- glm(
  gobierno_autoritario ~
    sumision_autoritaria +
    posicion_politica +
    nivel_estudio +
    frecuencia_religiosa,
  data = datos_modelo,
  family = binomial(link = "logit")
)

summary(modelo_ampliado)
```

regqerbfb

```{r}
#odds rattio

exp(coef(modelo_base))

exp(coef(modelo_ampliado))

#intervalo de confianza en or

exp(confint(modelo_base))

exp(confint(modelo_ampliado))

#BIC

BIC(modelo_base)
BIC(modelo_ampliado)

#pseudo r al cuadrado

library(pscl)

pR2(modelo_base)

pR2(modelo_ampliado)

#VIF

library(car)

vif(modelo_base)

vif(modelo_ampliado)

#Cook

plot(cooks.distance(modelo_base))

plot(cooks.distance(modelo_ampliado))

#efectos marginales

library(marginaleffects)

avg_slopes(modelo_base)

avg_slopes(modelo_ampliado)

```
